【裁判字號】    94,訴,986
【裁判日期】    950126
【裁判案由】    綜合所得稅
【裁判全文】
臺北高等行政法院判決
                                     94年度訴字第00986號
                              .
原      告  甲○○
訴訟代理人  丁○○
被      告  財政部臺北市國稅局
代  表  人  張盛和（局長）
訴訟代理人  丙○○
上列當事人間因綜合所得稅事件，原告不服財政部中華民國94年
2月16日台財訴字第09300618300號訴願決定（案號：第00000000
號），提起行政訴訟。本院判決如下：
    主  文
原告之訴駁回。
訴訟費用由原告負擔。
    事  實
一、事實概要：原告民國（下同）87年度綜合所得稅結算申報，
    未將其配偶蘇建安之營利、薪資及利息所得計新臺幣（下同
    ）897,293元合併申報，並漏報其配偶蘇建安取自金融機構
    之利息所得1,192元及其本人取自訴外人陳謙吉利用匯豐證
    券股份有限公司（以下簡稱匯豐證券公司）吸金所給付之利
    息所得551,612元（下稱系爭利息所得），計短漏報所得額
    552,804 元，案經法務部調查局臺北市調查處（下稱臺北市
    調查處）查獲通報，並經被告依職權進行調查結果查得，乃
    併計核定原告該年度綜合所得總額為9,775,588元，淨額為
    8,948,588 元，發單補徵稅額220,645元，並就所漏稅額
    179,874元，依法處罰鍰179, 800元。原告對被告初查核定
    其本人取自訴外人陳謙吉利用匯豐證券公司吸金所給付之利
    息所得551,612元及其罰鍰部分不服，申請復查，經被告以
    93 年10月26日財北國稅法字第0930241010號復查決定，駁
    回其申請，原告仍未甘服，提起訴願亦遭決定駁回，遂向本
    院提起行政訴訟。
二、兩造聲明：
  (一)原告聲明：
    1.訴願決定及原處分均撤銷。
    2.訴訟費用由被告負擔。
  (二)被告聲明：
    1.駁回原告之訴。
    2.訴訟費用由原告負擔。
三、兩造之爭點：
  原告主張匯豐公司遭陳謙吉掏空資產，錢條上數額加上利息累
  計雖有增加，實際上利息並未收到實現，被告所為合併課稅及
  罰鍰處分，顯有違誤，是否可採？
  (一)原告主張：
    1.原告乃匯豐證券陳謙吉案之受害人，並無收入：匯豐證券
      公司於83至89年間，虧空嚴重，遭陳謙吉偽造文書，以債
      養債，侵佔、挪用，掏空資產，根本無法清償債務，財務
      報表不實，嚴重影響真實性。陳謙吉私自以匯豐證券公司
      名義，以「錢條」方式吸金，原告亦遭其詐騙。根本無收
      入可言。匯豐證券公司會計記帳，常僅依陳謙吉口頭或「
      黑條」指示出帳，金錢的支出與記載，不符實情。
    2.按最高行政法院89年度判字第602號判決，指出「納稅義
      務人已就未收付實現之事實為闡明，稽徵機關即應依職權
      ，就有無取得所得之事實予以調查。」。原告於復查，訴
      願中一再陳明，並未收到任何現金，且被告亦未舉證證明
      原告如何取得本金、利息等，其所為處分，顯有違誤。
    3.利息滾入原本，雖「錢條」上數目有累計增加，實際並未
      收到實現，不應課稅裁罰。
  (二)被告主張：
    1.利息所得部分：
      (1)原告與其配偶蘇建安87年度綜合所得稅各自辦理結算申
        報，違反應將配偶各類所得合併報繳之規定，並漏報其
        配偶蘇建安取自金融機構之利息所得1,192元及其當年
        度貸出款項予訴外人陳謙吉等人以「錢條」方式利用匯
        豐證券公司名義吸收資金，並取得陳謙吉依約定按系爭
        款項之日息萬分之3計息所給付之應稅利息所得551,612
        元。案經臺北市調查處查獲通報，並經被告依職權進行
        調查結果，查得原告上開漏稅違章事證，乃併課核定其
        當年度綜合所得稅，並補徵稅額220,645元。
      (2)經查訴外人陳謙吉等人利用經營匯豐證券公司業務之便
        ，藉匯豐證券公司名義，透過該公司管理部人員，以「
        錢條」（係匯豐證券公司內帳部門以該公司名義收受款
        項所開具之債權憑證，其上並載明所存金額與利率）、
        「帳上存款」（係以匯豐證券公司名義向該公司客戶以
        保管存摺、印章方式，並約定利率等條件而借得款項）
        等方式，向原告等之不特定多數人收受款項、吸收資金
        ，並給付出借款項者之融資利息，案經臺北市調查處查
        獲上開違反銀行法、證券交易法及逃漏稅捐等不法情事
        ，乃移由臺灣台北地方法院檢察署偵查並提起公訴，訴
        經臺灣台北地方法院91年度訴字第105號刑事判決，依
        實質審查結果，認定上開罪證之構成要件事實俱與檢調
        查緝及起訴之事實相符，此有各該檢調機關之相關文件
        及該法院判決書影本附卷可按，依證據共通原則，原告
        涉及逃漏稅捐之相關事證，自得援為本件課稅處分之構
        成要件事實，合先指明。次查，原告當年度係以「錢條
        」方式貸出款項（臺灣臺北地方法院刑事判決書附件1
        編號202之金額為75,373,634元，係台北市調查處查獲
        時貸出款項餘額，各期間實際貸出款項金額如卷附之利
        息計算與資金往來統計表）予訴外人陳謙吉等人利用匯
        豐證券公司名義吸收資金，並約定以每新臺幣1萬元每
        日3元（日息萬分之3）計息之事實，核為前述調查及判
        決確認有案；復經被告依職權進行調查，原告所貸出系
        爭款項，於87年度分別於當年9月10日及11月21日各計
        息乙次，利息金額各為524,963元及26,649元（72天，
        誤登為原告戶號26649，核算金額應為409,915元），合
        計給付原告應稅利息所得551,612元；參據上開以錢條
        方式貸借款項，即係陳謙吉等人開立錢條，作為借據，
        載明債權人、金額、日期及利息以作為債權憑證。該利
        息為每日結算，以現金支付，而至88年起，方改以每個
        月結算並支付乙次，於金主即時支領利息時，以現金支
        付，如金主不欲結領利息，則將利息滾入本金，另開立
        新錢條交予金主為憑等事證以觀，原告本年度取有系爭
        利息所得之事實，勘可認定。此亦為臺灣臺北地方法院
        91年度訴字第105號刑事判決書、臺北市調查處93年2月
        2 日肆字第09343405480號函附各納稅義務人名冊、利
        息計算與資金往來統計表、臺北市調查處90年10月17日
        關於乙○○君調查筆錄及本局審查三科92年1月22日查
        緝案件調查報告書等相關文件資料影本附案可稽。是原
        告徒言主張無系爭利息所得，即無足採。從而被告所據
        上開事實，核定原告當年度取有系爭所得，揆諸相關規
        定，尚無不合，況本年11月21日之利息金額，因誤登為
        原告之戶號26649，而僅以26,649元計算，然經實際核
        算該期間正確之利息金額應為409,915元﹝計算式：貸
        出金額18,977,558×利率0.0003×72天＝利息409, 915
        元﹞，基於行政救濟之結果不得更不利於納稅義務人之
        行政救濟法理，被告初查洵無不合，復查決定予以維持
        ，亦無違誤。
    2.罰鍰部分：
      (1)原告於辦理87年度綜合所得稅結算申報時，未將其配偶
        蘇建安之營利、薪資及利息所得計897,293元合併申報
        ，並漏報其配偶蘇建安取自金融機構之利息所得1,192
        元及其本人當年度貸出款項予訴外人陳謙吉等人以「錢
        條」方式利用匯豐證券公司名義吸收資金，並取得陳謙
        吉依約定按系爭款項之日息萬分之3計息所給付之應稅
        利息所得551,612元。案經臺北市調查處查獲通報，並
        經被告依職權進行調查結果，查得原告上開違章事證，
        除依法補徵稅額220,645元外，並依相關規定，按漏稅
        額179,874元處1倍罰鍰179,800元（計至百元止）。
      (2)經查原告與其配偶蘇建安本年度之綜合所得稅未依規定
        合併報繳，乃為不爭之事實，此有各自本年度綜合所得
        稅結算申報書附卷可稽，核其各自申報亦未填明配偶資
        料，是按所得稅法第15條規定，原告應與其配偶合併報
        繳綜合所得稅，其2人未合併報繳綜合所得稅，即有未
        合，此乃原告不爭之事實；至所爭者為取自訴外人陳謙
        吉利用匯豐證券公司吸金所給付之利息所得551,612元
        部分，按之前述事實，原告徒言主張無系爭所得，難謂
        可取，則原告既有是項應稅所得，依法本應主動誠實申
        報並繳納稅負，惟原告卻漏未申報，審其違章情節，核
        有該當處罰要件存在之事證，尚難僅以主觀自認無是項
        所得而得排除自行結算申報義務之適用。次查，有所得
        即應納稅，乃所得稅之基本精神，而為現代國民之普世
        認知，原告當年度領有系爭所得，自應注意使之符合稅
        法之強行規定，且其執為漏報之事由，尚非不可避免，
        則原告應注意、能注意而不注意，致造成短漏報所得之
        事實，縱非故意，仍難卸免其過失漏報之責任，參諸司
        法院釋字第275號解釋意旨所示「人民違反法律上之義
        務而應受行政罰之行為，法律無特別規定者，雖不以出
        於故意為必要，仍須以過失為其責任條件。」原告既未
        履行上開注意義務致生漏稅之違章，被告據之處以系爭
        罰鍰，自屬有據；又被告以法定2倍以下之1倍，處罰鍰
        179,800元，實已考量原告之違章程度所為之適切裁罰
        ，洵無不合。
    理  由
一、按「個人之綜合所得總額，以其全年左列各類所得合併計算
    之︰第1類︰營利所得︰………。第4類︰利息所得︰凡公債
    、公司債、金融債券、各種短期票券、存款及其他貸出款項
    利息之所得……。」、「納稅義務人之配偶，及合於第17
    條規定得申報減除扶養親屬免稅額之受扶養親屬，有前條各
    類所得者，應由納稅義務人合併報繳。」、「納稅義務人應
    於每年2月20日起至3月底止，填具結算申報書，向該管稽徵
    機關，申報其上一年度內構成綜合所得總額或營利事業收入
    總額之項目及數額，以及有關減免、扣除之事實，並應依其
    全年應納稅額減除暫繳稅額、尚未抵繳之扣繳稅額及可扣抵
    稅額，計算其應納之結算稅額，於申報前自行繳納。但短期
    票券利息所得之扣繳稅款及營利事業獲配股利總額或盈餘總
    額所含之可扣抵稅額，不得減除。」分別為行為時所得稅法
    第14條第1項第4類、第15條第1項及第71條第1項所明定。次
    按「納稅義務人已依本法規定辦理結算申報，但對依本法規
    定應申報課稅之所得額有漏報或短報情事者，處以所漏稅額
    兩倍以下之罰鍰。」、同法第110條第1項亦定有明文。復按
    「人民違反法律上之義務而應受行政罰之行為，法律無特別
    規定時，雖不以出於故意為必要，仍須以過失為其責任條件
    。但應受行政罰之行為，僅須違反禁止規定或作為義務，而
    不以發生損害或危險為其要件者，推定為有過失，於行為人
    不能舉證證明自己無過失時，即應受處罰。」司法院釋字第
    275號解釋有案。末按「夫妻分開申報而未於申報書寫明配
    偶關係，致稽徵機關無法歸戶其所得合併課稅者，應依所得
    稅法第110條第1項歸戶補稅送罰。其漏稅額計算，應以夫妻
    合併課徵計算之應納稅額，減除夫妻分開申報各自計算之應
    納稅額之和後之差額認定。」為財政部69年4月30日台財稅
    第33449號函所明釋。上開函釋，係財政部基於職權所為釋
    示，未逾越法律規定，自可適用。
二、本件原告87年度綜合所得稅結算申報，未將其配偶蘇建安之
    營利、薪資及利息所得計897,293元合併申報，並漏報其配
    偶蘇建安取自金融機構之利息所得1,192元及其本人取自訴
    外人陳謙吉利用匯豐證券公司吸金所給付之系爭利息所得
    551, 612元，計短漏報所得額552,804元，案經臺北市調查
    處查獲通報，並經被告依職權進行調查結果查得，乃併計核
    定原告該年度綜合所得總額為9,775,588元，淨額為8,948,
    588元，發單補徵稅額220,645元，並就所漏稅額179,874元
    ，依法處罰鍰179, 800元。原告對被告初查核定其本人取自
    訴外人陳謙吉利用匯豐證券公司吸金所給付之系爭利息所得
    551,612元及其罰鍰部分不服，循序申請復查，提起訴願，
    均遭決定駁回，復起訴主張匯豐公司遭陳謙吉掏空資產，錢
    條上數額加上利息累計雖有增加，實際上利息並未收到實現
    ，被告所為合併課稅及罰鍰處分，顯有違誤，詳如其起訴狀
    事實欄所載理由等語。
三、查本件係台北市調查處查獲匯豐證券公司董事長陳謙吉於擔
    任該公司董事期間，即以個人名義，經營丙種墊款業務，其
    中發現於87年間曾向原告借款，並以匯豐證券公司名義開立
    「錢條」作為借據，約定利息按日息萬分之3計算，分別於
    當年度9月10日及11月21日各計息乙次，利息金額各為524,9
    63元（本金：21,082,859元，83天）及26,649元（本金：18
    ,977,558 元，72天，核算利息應為409,915元，卻誤登戶號
    26649為利息金額），合計給付原告利息金額為551,612元，
    經通報由被告依職權進行調查結果屬實，並查得原告87年度
    綜合所得稅漏報上開系爭利息所得，此有台灣台北地方法院
    91年度訴字第105號刑事判決、匯豐證券公司財務部副理乙
    ○○90年10月17日在台北市調查處之調查筆錄、被告審三科
    查緝案件稽查報告、結算申報書及核定通知書等資料附原處
    分卷可稽，違章漏稅事證明確，被告乃將原告系爭利息所得
    以及其所不爭執之其他各類所得併計核定原告該年度綜合所
    得總額為9,775,588元，淨額為8,948,588元，發單補徵稅額
    220,645元，並按所漏稅額179,874元處1倍罰鍰179,800元（
    計至百元止，見原處分卷漏稅額計算表及處分書稿），揆諸
    首揭規定及說明，自無不合。
四、至於原告訴稱：匯豐證券公司遭陳謙吉掏空資產，錢條上數
    額加計利息累計雖有增加，實際上利息並未收到實現，不應
    合併課稅及裁罰云云。查匯豐證券公司董事長陳謙吉於擔任
    該公司董事期間，有向原告借款經營丙種墊款業務，原告並
    有收到以匯豐證券公司名義開立之「錢條」，且有結算利息
    等事實，既為原告之訴訟代理人所不爭執，又所結算之利息
    滾入原本合併記載為「錢條」上之金額由原告收執，當時陳
    謙吉尚未出事逃匿，原告依「錢條」所載日期取回本息並無
    困難，即原告就結算之利息實際上已取得處分權，被告認定
    原告有取得系爭利息，並非無據，原告所訴，洵不足採。
五、綜上說明，本件被告就原告系爭利息所得之合併課稅及罰鍰
    處分，核無違誤，訴願決定，予以維持，亦無不合，原告起
    訴意旨，非有理由，應予駁回。
六、本件事證已臻明確，兩造其餘主張及攻擊防禦方法，與判決
    結果不生影響，無逐一論述必要，併此敘明。
七、據上論結，本件原告之訴為無理由，依行政訴訟法第98條第
    3項前段，判決如主文。
中    華    民    國    95   年      1     月    26   日
          第 一 庭 審 判 長   法    官  王立杰
                              法    官  黃清光
                              法    官  黃本仁
上為正本係照原本作成。
如不服本判決，應於送達後20日內，向本院提出上訴狀並表明上
訴理由，如於本判決宣示後送達前提起上訴者，應於判決送達後
20日內補提上訴理由書（須按他造人數附繕本）。
中    華    民    國    95   年      1     月    26   日
                              書 記 官  姚國華


司法院資訊處製作；財團法人民間司法改革基金會備份。
